臺灣臺中地方法院刑事判決　　　　　　　　　　　　　　　九十年度自字第三三號
　　自　訴　人　甲○○○建設有限公司
　　代　表　人　洪志煌
　　自　訴　人　寅○○
　　共　　　同
　　自訴代理人　黃文崇律師
　　　　　　　　己○○
　　被　　　告　癸○○
　　　　　　　　丑○○
　　　　　　　　子○○
　　　　　　　　壬○○○
　 兼　右一人
　 輔　佐　人　　辰○○
右列被告因詐欺案件，經自訴人提起自訴，本院判決如左：
    主  文
癸○○、丑○○、子○○、辰○○、壬○○○均無罪。
    理  由
一、自訴意旨如附件之刑事自訴狀所載。
二、訊據被告等坦承與自訴人於民國（下同）八十九年一月間就坐落台中市○○區○○段二０二號土地訂立合建契約，惟堅決否認有詐欺犯行，辯稱：自訴人所稱之
    前開買賣契約係自訴人主動找渠等合作，且事後係因為自訴人未能履行其合約中
    之義務才沒有合建成功，被告等自始至終均依約履行合約之義務，沒有施用詐術
    詐財，又路地部分係自訴人自已願意拿出二百萬元交付予辰○○、壬○○○二人
    ，辰○○、壬○○○亦未施用任何詐術等語。
三、按犯罪事實應依證據認定之，無證據不得推定其犯罪事實，告訴人之指訴以使他
    人受刑事追訴為目的，故被害人之陳述如無瑕疵，且就其他方面調查又與事實相
    符，固足採為科刑之基礎，倘其陳述尚有瑕疵，則在未究明前，不得遽採為論罪
    科刑之基礎，刑事訴訟法第一百五十四條定有明文，次按刑法第三百三十九條第
    一項詐欺罪之成立，以意圖為自己或第三人不法之所有，以詐術使人將本人或第
    三人之物交付為要件。若其所用方法，不能認為詐術，亦不致使人陷於錯誤，即
    不構成本罪。且按自訴被告犯罪者，除應具體說明被告犯罪事實外，尚應提出適
    於憑以認定犯罪之証據，以為法院調查，審認之依據。反之，被告否認犯罪，除
    就自訴人所提之証據，提出反証或証明該項事証並非真實者外，就其本身並無如
    自訴人所舉之犯罪時，因此項消極未犯罪之事，被告無從舉証，自不負舉証責任
    。最高法院四十六年台上字第二六０號及七十四年台上字第三六四五號分別著有
    判例可資參照，經查：
（一）自訴人甲○○○建設有限公司（以下簡稱為甲○○○公司）等向被告購買系爭
      土地係為了合建銷售使用，其所投入之資金及人力成本甚鉅，且甲○○○公司
      並非新成立之建設公司，對於系爭土地是否有通道，自然會先行評估，而無待
      被告等之告知，且系爭土地原來打算以隔鄰之土地作為通行道路，雙方也曾就
      該鄰地是否有可能出售與案外人林元培接觸，惟當時林元培並不知道該鄰地有
      無被假扣押查封之情形，業據證人林元培到庭結證明確，是以被告與自訴人在
      買賣之初均不知道系爭鄰地有何糾紛乙節可以認定，被告等自無從就系爭道路
      是否有通道為任何隱瞞，更遑論謊稱系爭合建土地可經由旁邊廣三所有之土地
      作為道路出入口使用，是以自訴人指訴被告等謊稱系爭土地有路地可通行，誘
      使自訴人簽約後，再建議自訴人向被告癸○○購買道路等語，難以採信。
（二）自訴人甲○○○公司指稱被告辰○○、壬○○○於八十九年二月間向自訴人稱
      土地都給兒子和建商合建，老的沒有保障，向自訴人甲○○○公司索取二百萬
      元等情，固然有系爭合建同意書之附註：「甲方（指丑○○、子○○，以下同
      ）母親壬○○○要求乙方（甲○○○公司，以下同）給付新台幣二百萬元整」
      為據，並為被告所不爭之事實，惟自訴人對壬○○○取得該二百萬元之過程，
      係被告等用何種詐術取得，並未說明，而「土地和建商合建，老的沒有保障」
      確是事實，何來騙術？又證人巳○○到庭結證稱：是大家就戶數怎麼分配時，
      商量兩百萬元給壬○○○等語，堪信被告壬○○○及辰○○辯稱是因為建商要
      四六分帳，地主要五五分帳談戶數時，建商答應要給壬○○○二百萬元等語可
      以採信。
（三）合建同意書第十八條約明：「土地增值稅由甲方負擔，且移轉時所需繳納之增
      值稅由乙方代為繳納，過戶完成以後，再向銀行貸款還乙方」等語，有合建同
      意書一紙附卷可憑，是以自訴人代為繳納過戶所需之增值稅，係基於雙方合建
      契約之約定，屬於甲方應履約之內容，況土地增值稅，係繳交予國家，而非被
      告等個人，倘本案系爭土地沒有移轉，繳稅對被告等而言有何實益？自訴人主
      張被告等以詐術誘騙自訴人繳納土地增值稅，卻以被告等不願意履行移轉土地
      所有權之義務作為前開主張之依據，顯然有邏輯上之謬誤。
（三）合建同意書第一條約明：「甲方所欠癸○○先生新台幣七百萬元整，乙方願先
      行代為清償，此代償之款項甲方同意以此合建案之客戶預收款，優先償還給乙
      方，不足額部分，俟該合建案興建完成，取得土地及房屋權狀後立即向銀行借
      貸償還乙方」；土地分割同意書第二條約明：「該筆土地（坐落台中市○○區
      ○○段二０二號）已向台中市農會借貸新台幣一千二百萬元，屬於乙方（指丑
      ○○、子○○）所貸，土地分割後，該銀行借貸應登記在乙方土地名下，與甲
      方（指癸○○）無涉，：：」；「：：七百萬元，由丙方同意代替乙方償還甲
      方，償還分三期給付：前述土地分割同意簽訂當日給付新台幣一百萬元，第二
      期在分割圖製作完成付款新台幣五百萬元，第三期在取得土地權狀交結乙方時
      ，丙方付清尾款一百萬元及應付利息暫定為一百三十七萬元」；批註事項一「
      本同意書第二條載，於土地分割登記完畢，歸屬於甲方之土地抵押權設定登記
      ，乙（指丑○○、子○○）、丙（指甲○○○公司）雙方應於一個月內負責抵
      押權塗銷登記」等語，有土地分割同意一紙附卷可憑，是以自訴人對被告癸○○而言，負有於「分割登記完畢後一個月內塗銷癸○○所取得土地上抵押權之
      負擔」之義務，就被告癸○○而言，伊並非系爭二０二地號土地合建案之土地
      出賣人，被告丑○○、子○○欲要求癸○○辦理土地分割登記，基於保障癸○○之權利，約明被告丑○○、子○○及自訴人甲○○○負責塗銷伊分得之土地
      上之抵押權設定，自屬合理之主張，雖自訴人辯稱該批註中所謂「土地分割登
      記係指土地分割移轉登記」云云，惟依刑事訴訟法第三百四十三條準用新修正
      刑事訴訟法第一百六十一條第一項之規定，自訴人應就此部分之主張盡舉證之
      責任，否則應以被告等就該契約之認識而為有利於被告等之解釋，雖自訴人提
      出之證人己○○到庭結證稱：簽約時癸○○說一千二百萬元是乙方借的，應由
      乙方取得土地後向銀行貸款還錢云云，惟該證人所言與前開土地分割合約書所
      載文意不符，且該證人本身即係代表自訴人簽約之人，其所為證言自難免偏頗
      ，自不得作為不利於被告等之認定，又該抵押權未塗銷之因素是被告不願意為
      移轉登記之原因，亦據證人辛○○即本案合建契約之介紹人及證人丁○○即本
      案雙方委託之代書到庭結證明確，堪信被告丑○○、子○○辯稱渠等是因為自
      訴人沒有履行塗銷癸○○分得之土地上之抵押權始拒絕移轉登記乙節，可以採
      信。
（四）又被告子○○、丑○○等人與自訴人曾就前開抵押權如何塗銷乙節商議以向銀
      行抵押借款之方式先清償前開積欠農會之一千二百萬元貸款，且商議由第三人
      就本合建案作承接，業據證人卯○○即第七商業銀行襄理到庭結證稱：「是己○○先接洽，後來我才找他們來，因為土地是廖先生他們的，他們做義務人，
      己○○他們做債務人，後來額度沒有辦法達到雙方要求，談一談就做罷了，時
      間已經超過一年了。」（法官問證人卯○○：子○○、丑○○、寅○○是否曾
      經到你們銀行商談貸款事宜？）「當時子○○、丑○○、寅○○他們有簽借據
      ，但是借據沒寫金額，借款人寅○○他是當債務人，二○二號土地包括前面的
      土地當擔保品，當時土地已經分割了。」等語（法官問證人卯○○：當時擔保
      土地所有權人是何人？）；及證人乙○○即聯邦商業銀行專員到庭結證稱：「
      他們只是來這邊協調，但是沒有協調成功，所以沒有聲請貸款，協調成功以後
      銀行會評估，因為他們雙方放款的金額有差距，建商跟地主要協調好才可以辦
      理，建商要求四千萬，地主同意二千九。」等語，（法官問證人乙○○：自訴
      人與被告是否曾經到你們銀行辦理貸款事宜？）；證人劉秀枝即戊○○○股份
      有限公司之負責人到庭結證稱：「我們經由庚○○介紹我們跟己○○認識，己○○是甲○○○的負責人，我們與己○○講好這個案子由我們來接，後來我們
      跟地主沒有簽約，我們只跟己○○簽，因為己○○他們要求的條件及付款條件
      我們沒辦法配合所以我們取消，沒有繼續談，我們跟己○○有簽合約。」等語
      （法官問：你們承接這件案件之情形？）；及證人即前開證人之夫詹旭江到庭
      結證稱：「是，丙方是指我們，我們有這個約定，後來因為找不到銀行可以借
      錢，沒辦法清償一千二百萬，所以沒辦法履約。」等語（法官問：這件買賣協
      議書是你去簽的？）「借款人是我，一千二百萬還他們以後，他們叔叔要移轉
      給他們，這個合約精神才會成立，他們同意用地主名義去做義務人，要先塗銷
      才辦理移轉。」等語（法官問：抵押義務人是誰？）；核與證人丙○○即本案
      承包商到庭結證稱：「庚○○介紹我跟己○○認識，庚○○自己說他在己○○
      公司做事，所有細節我都是跟己○○談的。」等語相符（法官問：庚○○有跟
      你談過細節？），並經證人李煒傑即承宏建設之業務到庭結證稱：己○○先生
      跟承宏就系爭合建案曾經談過承接事宜，承宏建設另派人與地主談等語屬實，
      並為自訴人及被告等所不爭執，參以本合建案之書面合約中均未提及前開貸款
      事宜，顯然雙方對於前開分割同意書之批註事項一如何履行乙節，於合約訂立
      之初沒有預料，雙方並為了達到該目的，曾經找過第七商業銀行及聯邦商業銀
      行代償，惟因為自訴人要貸款四千萬元，地主只同意二千九百萬元，金額差距
      過大而未能如願，且雙方曾經尋覓第三建商承接本案，亦因條件未談妥而作罷
      ，堪信被告等辯稱伊自始即願意履約，可以採信，否則何以配合自訴人去銀行
      借款並且和第三建商談論承接事宜。
（五）就系爭合建案之路地買賣事宜部分，被告癸○○早已備妥文件委請代書辦理移
      轉登記，業據證人丁○○於本院九十年度重訴字第一一九八號返還價金事件中
      到庭結證明確，業據本院調閱前開卷宗查明無訛，是以被告癸○○就其所有路
      地部分之買賣，既早已依約履行，自訴人未提出被告癸○○就路地部分如何施
      用詐術，自訴人此部分指訴，自屬無據。
綜上，自訴人對被告等如何施用詐術誘使自訴人與其等簽約，並未盡舉證責任，此外
復查無其他積極證據足以證明被告等施用詐術取得自訴人所交付之財物，本案純係民
事糾葛，應循民事訴訟方式解決，揆諸前揭說明意旨，應就被告等為無罪之諭知。
據上論斷，應依刑事訴訟法第三百四十三條、第三百零一條第一項前段，判決如主文
。
中      華      民      國      九十一    年    三    月    十三      日
                                臺灣臺中地方法院刑事第二庭
                                        法  官  陳 如 玲
右正本證明與原本無異。
如不服本判決，應於送達後十日內向本院提出上訴狀（須附繕本），上訴於台灣高等
法院台中分院。
                                        書記官
中      華      民      國      九十一      年    三    月      十八    日
